【裁判字號】    95,上易,1725
【裁判日期】    951031
【裁判案由】    恐嚇等
【裁判全文】
臺灣高等法院刑事判決                95年度上易字第1725號
    上  訴  人
    即  被  告  丁○○
上列上訴人因恐嚇等案件，不服臺灣士林地方法院94年度易字第
521號，中華民國95年5月24日第一審判決（起訴案號：臺灣士林
地方法院檢察署93年度發查偵字第62號），提起上訴，本院判決
如下：
    主  文
上訴駁回。
    事  實
一、緣坐落臺北市○○區○○路1段305巷2弄35號 地下室之房屋
    為呂錦輝所有，其於民國87年3月1日將上開房屋出租於丁○○居住使用，嗣丁○○將該房屋分隔成10間房間出租予他人
    ，迄民國92年間，呂錦輝因在外欠債無力償還，該房屋乃遭
    華南商業銀行股份有限公司等債權人向原審民事執行處聲請
    強制執行，因第1次拍賣無人應買， 債權人華南商業銀行股
    份有限公司乃聲請原審除去呂錦輝與丁○○間之租賃權，經
    原審於92年9月12日以 士院仁執簡字第9473號執行命令除去
    呂錦輝與丁○○間之租賃權。及至93年2月6日，始由乙○○
    以新臺幣（下同）361萬1,000元之價格得標買受，繳足價金
    後， 並於93年2月23日領得原審核發之不動產權利移轉證書
    ，成為該房屋之所有權人。嗣於93年2月24日上午10時許 ，
    乙○○與父母甲○○、丙○○及友人李潤章偕同前往該房屋
    查看遇見丁○○，告知該房屋已經拍定並取得所有權，而與
    丁○○商討搬離一事時。詎丁○○明知其與呂錦輝間之租賃
    權已遭法院除去，已無任何權源再使用系爭房子，竟意圖為
    自己不法之所有，以「如果不給90萬元，就要把房子變成廢
    墟，讓你花1,000萬元都修不回來」 等加害財產之事恫嚇乙○○，而藉端恐嚇取財，嗣因乙○○拒絕付款，而恐嚇取財
    未遂。丁○○因心有未甘，竟基於毀損之犯意， 於93年3月
    25日下午2時40分法院點交之前，破壞該房屋之天花板、 洗
    臉臺、抽水馬桶、排水管道、污水池等設備，足以生損害於
    乙○○，迄93年3月25日下午2時40分，經原審民事執行處人
    員與乙○○前往該房屋執行點交時，始發現上情。
二、案經乙○○告訴及臺北市政府警察局士林分局報告臺灣士林
    地方法院檢察署檢察官偵查起訴。
    理  由
一、訊據被告丁○○對於93年2月24日上午10時 在前開房屋向乙○○要求90萬元，以及93年3月25日下午2時以前其仍居住使
    用前開房屋之事實固坦承不諱，惟矢口否認有恐嚇取財未遂
    及毀損之犯行，辯稱：「我當時已向每戶承租戶收取押金10
    萬元，而共有10戶，乙○○等人前來時，要求我儘速搬離，
    才提出給付90萬元的請求，但絕未說『如果不給90萬元，就
    要把房子變成廢墟，讓你們花1,000萬元都修不回來』 這句
    話。至於房屋天花板是我花錢作的，因需要使用就拆一些帶
    走，洗臉臺、抽水馬桶是舊的，本來就壞掉，因要搬離才未
    加修繕，污水池、管道等是因使用年限很久，所以管道塞住
    不通，之後因房屋遭拍定，才不修理，我未使用水泥故意蓋
    上去。」云云。惟查：
（一）本件被告丁○○有恐嚇取財未遂之犯行，業據告訴人乙○○於檢察官偵查中告訴稱：「 恐嚇時間是93年2月24日上
      午， 地點是在臺北市○○區○○路1段305巷2弄35號地下
      室，我拍賣到該房屋，想請丁○○搬走，丁○○開口說要
      100萬元，說如果不給他100萬元（後降為90萬元），就要
      把房子變成廢墟，讓你花1,000萬元都修不回來」等語（
      見93年度發查偵字第62號案卷二第6頁）， 核與證人甲○○於偵查中結證稱：「93年2月24日上午， 我有隨乙○○
      至臺北市○○區○○路1段305巷2弄35號 地下室看我們標
      到的房子，被告當時有請我們進屋，在客廳談搬遷問題時
      ，被告說有10個人租他房子，每人10萬元押金，他要把押
      金還給承租人，要100萬元，但是學生要到7月放暑假才可
      以搬，但是如果你給我錢，也許明天我高興就搬了，後來
      他又降價為90萬元」、「我們沒有答應，丁○○就生氣叫
      我們離開」、「他說如果要平和移轉就給錢，但如果強制
      點交就全部破壞，讓你花千萬也回復不了」等語及證人丙○○於偵查中結證稱：「93年2月24日早上， 我有隨乙○○至臺北市○○區○○路1段305巷2弄35號 地下室看房子
      ，我們希望他搬離，他希望我們給他錢，因為他租給學生
      ，他要求90萬元， 但丁○○說學生要到7月放暑假才可以
      搬，但是如果給了錢，他高興明天就搬了」、「我們沒有
      答應，後來就被丁○○轟出來了」、「他說如果不和平移
      轉的話，我會讓你們花千萬也無法復原」等語（見93年度
      發查偵字第62號案卷二第8、9、10頁）及證人李潤章於偵
      查中結證稱：「我在路上碰到乙○○的父親甲○○，有提
      到他們有買到法拍屋，叫我陪他們去看一下，到了現場有
      遇到丁○○，丁○○向甲○○說如果你買這個法拍屋，要
      給我一點補償費，丁○○曾說如果不給補償，到時候你就
      要花更多的錢來修復房子」、「當時丁○○是對乙○○及
      其家人說這些話」等語（見93年度發查偵字第62號案卷二
      第30、31頁）均相互吻合。況且， 該房屋於93年3月25日
      點交時， 曾在現場拾獲1紙被告於該房屋拍賣期間致仲介
      人員臧小姐之書函，內載「不管您們標多少，我爭（淨）
      收100萬元，如果要強制執行，我會將地下室變成廢墟 ，
      其損失要比100萬還要多1倍」，有該書函影本附於偵查卷
      可按，被告於原審審判時亦坦承該書函確係其親筆書寫，
      更足證被告早有對該房屋拍定人實施恐嚇取財之意，鑿鑿
      可據。
（二）按前開房屋係於93年2月6日，由乙○○以361萬1,000元之
      價格得標買受，繳足價金後， 於93年2月23日領得原審核
      發之不動產權利移轉證書，此經原審調取原審民事執行處
      92年度執簡字第9473號案卷核閱無訛，且有原審不動產權
      利移轉證書影本及送達回執1紙在卷可認， 依強制執行法
      第98條第1項規定，乙○○自93年2月23日起即成為該房屋
      之所有權人。而前開房屋於拍賣過程中，執行法院除將歷
      次拍賣公告通知被告外， 並於92年9月12日核發執行命令
      與被告除去該房屋之租賃權負擔，此有拍賣公告、執行法
      院執行命令在該案執行卷可認。且於93年2月24日上午，
      乙○○、甲○○、丙○○、李潤章復前往告知被告該房屋
      已經拍定而取得所有權一事。稽此，被告應知其在法律上
      就系爭房屋已不具有任何權利，卻欲藉趁未點交仍占有該
      房屋前，以「如果不給90萬元，就要把房子變成廢墟，讓
      你們花1,000萬元都修不回來」之加害該房屋之事恫嚇乙○○，藉機勒索，足認被告確有恐嚇取財未遂之犯行。
（三）又本件被告有毀損之犯行，除據告訴人乙○○指訴甚詳外
      ，復據證人李潤章於偵查中證稱：「（提示告訴人所提系
      爭房屋未遭破壞前及現況之照片，你當時所見到的房屋情
      形，是何情形？），應是未遭破壞前照片的情形」等語至
      明（見93年度發查偵字第62號案卷二第31頁）。且有93年
      3 月25日之強制點交執行筆錄記載「該屋目前遭停電，屋
      內甚為凌亂，天花板已遭破壞，水槽亦遭債務人惡意阻塞
      ，地面有積水，且屋內物品幾乎都已搬空，只剩餘少數垃
      圾及遭破壞之天花板殘留物」等情在卷足考。此外，復有
      告訴人乙○○93年2 月24日至系爭房屋找被告談搬遷之事
      時所照前開房屋當時之原貌相片18張， 及93年3月25日下
      午法院現場點交後所拍之毀損相片52張在卷可資比對。觀
      諸上開相片，屋內之洗臉臺、抽水馬桶設備是遭人以鈍器
      敲壞，污水池內被棄置書報、棉被及整包之廢棄物並以磁
      磚封閉，顯是遭被告蓄意破壞，而非是年久失修或自然阻
      塞。又動產因附合而為不動產之重要成分者，不動產所有
      人取得動產所有權，民法第811條定有明文， 系爭房屋之
      天花板、洗臉臺、抽水馬桶、污水池等物均具有固定性、
      繼續性附合於系爭房屋而成為系爭不動產之成分，無單獨
      所有權存在，自無足以排除強制執行之權利，且依卷附之
      原審民事執行處點交通知書第6點記載「 拍定之不動產已
      屬買受人所有，凡附著於建物之全部設備，均為拍賣效力
      所及」，該公告並已張貼於被告當時居住之系爭房屋，可
      知該房屋之天花板、洗臉臺、抽水馬桶、排水管道、污水
      池等設備自93年2月23日起均屬乙○○所有， 被告非必要
      性拆毀之舉，自屬毀棄、損壞乙○○之物及致令不堪用，
      足以生損害於乙○○。被告辯稱：天花板是其裝修的，因
      其有需要所以拆走幾片，洗臉臺、抽水馬桶是因年久失修
      ，污水池及排水管道是使用久了自然阻塞等語，均不足採
      信，被告有毀損之犯行亦足堪認定。證人鄭永湝於偵查中
      雖到庭證稱：伊在隔壁房間有聽到爭吵聲及被告有提到要
      給被告每房押金十萬元，讓房客求搬走，沒有聽到被告說
      不給錢，會怎麼樣的話等語，惟該庭訊時證人亦證陳伊在
      上網，並未專心聽，則以證人當時既未在現場，對於被告
      與告訴人等在現場的對話詳情為何，難認瞭解全貌，證人
      所陳未聽到，不能作為被告有利之認定，而被告於上訴後
      再聲請傳喚證人鄭永湝到庭為證，本院認事證已明，並無
      再予傳訊必要，附此敘明。
二、法律之比較適用：修正後刑法第2條第1項規定：「行為後法
    律有變更者，適用行為時之法律。但行為後之法律有利於行
    為人者，適用最有利於行為人之法律」。被告行為後，刑法
    第25條、第33條第5款、第41條第1項前段、第55條、第67條
    (刑法修正前第67條、第68條)業於94年1月7日修正公布，並
    於95年7月1日施行。修正前刑法第26條有關未遂減輕其刑之
    規定，於刑法修正後改列為第25條，有關未遂犯減輕其刑之
    規定，僅為條次之更改，無涉新舊法比較問題。又修正前（
    行為時）刑法第41條第1項前段規定易科罰金，得以1元以上
    3元以下折算壹日，又依被告行為時之易科罰金折算標準 ，
    修正前罰金罰鍰提高標準條例第2條前段（現已刪除） 規定
    ，就其原定數額提高為100倍折算1日，則本件行為時之易科
    罰金折算標準，至多以銀元300元折算1日，經折算為新臺幣
    後，應以新臺幣900元折算為1日。 惟修正後刑法第41條第1
    項前段則規定易科罰金，得以新臺幣1000元、2000元、3000
    千元折算1日，以舊法有利被告。又修正前刑法第33條第5款
    有關罰金刑規定為1元以上， 修正後同條款有關罰金刑規定
    為新台幣1000元以上，以百元計算。依修正前刑法第68條規
    定罰金加減者，僅加減其最高度；而依修正後刑法第67條規
    定罰金加減者，其最高度及最低度同加減之。 故刑法第346
    條第3項、第1項、第354條之法定刑，有關罰金部分， 依上
    開罰金宣告及減輕其刑之規定，修正後刑法之規定並未較有
    利於被告。又修正後之刑法已刪除第55條關於牽連犯之規定
    。本件被告所犯數罪具有牽連犯之關係，依修正前即行為時
    之規定，應從一重之罪處斷；依修正後之刑法既已刪除牽連
    犯之規定，則所犯上述各罪應依數罪併罰之規定分論併罰。
    比較新舊法之規定，修正後之規定並非較有利於被告。此刪
    除雖非犯罪構成要件之變更，但顯已影響行為人刑罰之法律
    效果，自屬法律有變更，依新法第2條第1項之規定，比較新
    、舊法結果，仍應適用較有利於被告之行為時法律即舊法論
    以牽連犯（最高法院95年第8次刑事庭會議決議參照）， 另
    依新增刑法施行法第一條之一規定，中華民國94年1月7日刑
    法修正施行後，刑法分則編所定罰金之貨幣單位為新臺幣；
    94 年1月7日刑法修正時，刑法分則編未修正之條文定有罰
    金者，自94年1月7日刑法修正後，就其所定數額提高為30倍
    ，但72年6月26日至94年1月7日新增或修正之條文，就其所
    定數額提高為3倍。修正後有關法定刑罰金數額之規定，並
    無利於修正前之規定。故綜合上開規定比較結果，本件應依
    修正前刑法適用之。
三、按被告係於同時同地以1個毀損之犯意接續毀損系爭房屋 之
    天花板、洗臉臺、抽水馬桶、排水管道、污水池等物或致令
    不堪用，應只成立1個毀損罪， 核被告所為係犯修正前刑法
    第346條第3項、第1項之恐嚇取財未遂罪（ 檢察官原起訴法
    條為刑法第305條恐嚇罪， 後經實行公訴檢察官於原審變更
    起訴法條為第346條第3項、第1項）及同法第354條之毀損罪
    。其所犯上開2罪有原因結果之牽連關係，為牽連犯， 應依
    修正前刑法第55條之規定從一重依犯刑法第346條第3項、第
    1項之恐嚇取財未遂罪處斷。原審實行公訴檢察官認上開2罪
    應是分論併罰，尚有未洽，附此敘明。又被告實行恐嚇取財
    之犯行後，因被害人乙○○並未交付錢財，而屬未遂，應依
    修正前刑法第26條前段之規定減輕其刑。
四、按依修正後刑法第2條第1項規定，係以適用行為時法為原則
    ，因此原判決雖未及比較適用，然上訴本院後，經比較新舊
    法，行為後之法律並非較有利於行為人，仍應適用行為時舊
    法，則原判決適用行為時法即無不當，自不構成撤銷之事由
    。原審因認被告罪證明確，引用修正前刑法第346條第3項、
    第1項、第354條、第55條、第26條前段，罰金罰鍰提高標準
    條例第1條前段、修正前罰金罰鍰提高標準條例第2條之規定
    。並審酌被告犯罪之動機、目的、手段、品性、生活狀況、
    智識程度、犯罪所生之損害及犯後態度等一切情狀，量處有
    期徒刑6月，並諭知易科罰金之折算標準，以示懲儆。 對於
    公訴人認被告尚有毀損系爭房屋之地板、浴盆、抽水設備等
    物，惟查以系爭地板因地上淹水而有數片脫落，此有卷附之
    相片可參，並非被告故意毀損且亦無損壞或致令不堪用之情
    形，又抽水設備（即抽水馬達）係可移動並非附著於不動產
    而為不動產之重要成分，有獨立之所有權，被告認係其所有
    而將其帶走，並無毀棄之行為，又告訴人稱被告有毀損房屋
    內之浴盆，惟卷內並無任何證據足資證明被告有毀損浴盆之
    犯行，是此部份之犯行應屬不能證明犯罪或不成立犯罪，惟
    此部分與上開毀損罪有實質一罪之關係，爰不另為無罪之諭
    知，並予此敘明。核其認事用法並無不合，量刑亦稱妥適，
    上訴人即被告上訴意旨仍執前詞，否認犯罪，指摘原判決不
    當，請求撤銷改判，洵無理由，上訴應予駁回。
據上論斷，應依刑事訴訟法第368條，判決如主文。
本案經檢察官周志榮到庭執行職務。
中    華    民    國    95    年    10    月    31    日
                  刑事第４庭    審判長法  官  蔡秀雄
                                      法  官  楊貴志
                                      法  官  周煙平
以上正本證明與原本無異。
不得上訴。
                                      書記官  蕭麗珍
中    華    民    國    95    年    11    月    2     日
附錄：本案論罪科刑法條
刑法第346條第3項、第1項
意圖為自己或第三人不法之所有，以恐嚇使人將本人或第三人之
物交付者，處六月以上五年以下有期徒刑，得併科一千元以下罰
金。
以前項方法得財產上不法之利益，或使第三人得之者，亦同。
前二項之未遂犯罰之。
刑法第354條
毀棄、損壞前二條以外之他人之物或致令不堪用，足以生損害於
公眾或他人者，處二年以下有期徒刑、拘役或五百元以下罰金。


司法院資訊處製作；財團法人民間司法改革基金會備份。
